【裁判字號】    97,審訴,2229
【裁判日期】    980618
【裁判案由】    返還土地等
【裁判全文】
臺灣臺北地方法院民事判決            97年度審訴字第2229號
原      告  臺北縣政府警察局
法定代理人  甲○○
訴訟代理人  李承志律師
被      告  乙○○
上列當事人間請求返還土地等事件，本院於民國98年6月2日言詞
辯論終結，判決如下：
    主  文
被告應將坐落臺北縣新店市○○段第一四九之０地號土地，及其
上門牌號碼臺北縣新店市○○路2巷1號1樓之建物及其附屬建物
（面積共計為五八點三二平方公尺）騰空並遷讓返還原告。
被告應給付原告新台幣壹萬伍仟貳佰壹拾貳元，及自民國九十七
年七月二十三日起至騰空遷讓返還上開土地及建物之日止，按月
給付原告新台幣柒仟陸佰零陸元。
原告其餘之訴駁回。
訴訟費用由被告負擔十分之九，餘由原告負擔。
本判決第一項於原告以新台幣壹佰貳拾伍萬元供擔保後，得假執
行。
本判決第二項於原告以新臺幣參萬元供擔保後，得假執行。
原告其餘假執行之聲請駁回。
    事  實  及  理  由
甲、程序方面：
一、按訴狀送達後，原告不得將原訴變更或追加他訴。但擴張或
    減縮應受判決事項之聲明者，不在此限，民事訴訟法第 255
    條第1項第3款定有明文。查本件原告起訴時請求被告返還相
    當於租金之利益部分係自民國97年5月21日起算，嗣於98年4
    月9日及98年6月2日之言詞辯論期日更正減縮自97年5月23日
    起算，依前揭規定，自應准許之。
二、本件被告未於言詞辯論期日到場，核無民事訴訟法第 386條
    各款所列情形，應依原告之聲請，由其一造辯論而為判決。
乙、實體方面：
一、原告起訴主張：原告前曾提供被告原告所管理之坐落臺北縣
    新店市○○段0149-0地號土地，及其上門牌號碼臺北縣新店
    市○○路2巷1號1樓建物及附屬建物（下稱系爭房弟）作為
    宿舍使用，惟嗣後被告竟違反「警察機關宿舍管理要點」之
    規定，違法出租予訴外人鄭秋伶為小吃店之營業，並由訴外
    人翁麗琴放置營業用冰櫃及器具，經原告於97年3月11日、
    97年5月21日先後發函通知被告終止系爭宿舍之使用借貸契
    約，並請求返還系爭宿舍，惟被告迄今仍置之不理，為此依
    民法第767條所有物返還請求權之規定，請求被告返還系爭
    房地，且於原告依法終止與被告間之宿舍借用關係後，被告
    無法律上原因而受有占用之利益，並致原告受有無法管理使
    用之損害，自應依民法第179條關於不當得利之規定返還原
    告所受之不當利得，而依土地法第25條、第97條第2項、第
    105 條及第148條之規定，原告自97年5月23日起迄97年7月
    22日止計2個月期間，應受有利益計61,246元，自97年7月23
    日起至被告遷讓返還系爭房地之日止，則應按月給付原告
    30,623元。並聲明：(一)被告乙○○應將系爭房地騰空遷讓返
    還予原告。(二)被告應給付原告61,246元。(三)被告應自97年7
    月23日起至騰空遷讓前開房屋之日止，按月給付原告新台幣
    30,623元。(四)願供擔保請準宣告假執行。
二、按所有人對於無權占有或侵奪其所有物者，得請求返還之，
    民法第767條前段定有明文。本件原告主張與被告間就系爭
    房地有宿舍借用之契約關係，及被告有違反亦為兩造契約內
    容之「警察機關宿舍管理要點」規定，經原告先後於97 年3
    月13日、5月21日向被告為終止該宿舍借用關係等事實，業
    據其提出與所述相符之臺北縣警察局新店分局公用土地登記
    卡、地籍圖騰本、土地及建物登記謄本、臺北縣政府警察局
    新店分局書函、催告函、掛號郵件收件回執、臺北縣警察局
    新店分局宿舍借用契約、公有宿舍清查表影本及被告之戶籍
    謄本等件為證，被告已於相當時期受合法之通知，而於言詞
    辯論期日不到場，亦未提出準備書狀爭執，依民事訴法第
    280條第3項之規定，應視同自認，自堪認原告上開主張屬實
    ；因之，被告與原告間之宿舍借用關係既經原告合法終止，
    被告即無何正當權源得使用系爭房地，原告主張被告係無權
    占用系爭房地之事實，當屬實在，則原告依民法第767條關
    於所有物返還請求權之規定，請求被告將系爭房地騰空遷讓
    返還原告，洵為有據，應予准許。
三、進而，按無法律上原因而受利益，致他人受損害者，應返還
    其利益，民法第179條前段定有明文。又於城市地方租用房
    屋之租金，以不超過土地及建築物申報總價額年息百分之十
    為限，而前開規定於租用基地建築房屋之情形準用之，土地
    法第97條第1項、第105條亦分別定有明文。另土地法第97條
    第1項規定所謂之土地價額，依同法施行細則第25條之規定
    ，係指法定地價而言，而土地法第148條規定土地所有權人
    依土地法所申報之地價為法定地價，故土地法第97條所謂之
    土地申報價額，即指該土地之申報地價，惟依平均地權條例
    施行細則第21關於公有土地，以各該宗土地之公告地價為申
    報地價，免予申報之規定，於公有土地之申報地價即為法定
    地價。本件如前述，被告既有無權占用系爭房地之行為，自
    屬無法律上原因而受有利益，而以無權占有他人之土地，可
    能獲得相當於租金之利益亦為社會通常之觀念（最高法院61
    年台上字第1695號判例參照），參諸被告消極的不騰空遷讓
    返還系爭房地之行為，與原告所受不能使用、收益系爭房地
    之損害間，亦確有因果關係等情，原告依不當得利之法律關
    係，請求被告給付前述期間相當於租金之利益，即屬有據。
    而查，本件系爭土地位於台北縣新店市區，屬於城市地方，
    應有前開規定之適用，而系爭房屋所占用系爭土地之坐落位
    置距離臺北市捷運新店站及碧潭風景區不遠，附近亦有國小
    、國中等，有地圖資料一份在卷可參，是本院審酌系爭土地
    之坐落位置、繁榮程度、經濟用途、被告使用所能獲利之情
    形等因素，認被告無權占有系爭土地相當於租金之不當得利
    ，應按系爭土地申報地價之總價額年息5%計算較為允當，亦
    即就原告所請求自97年5月23日起至97年7月22日止2個月期
    間內，以系爭土地於96年度迄今之公告地價為16,400元，被
    告占用面積為58.32平方公尺，有土地登記謄本影本、公有
    宿舍清查表影本暨公告地價、房屋課稅現值資料各一份在卷
    供佐，是依此標準計算，被告就此應給付原告相當於租金之
    不當得利共計15,212元（58.32平方公尺×（公告地價
    16,400元＋房屋現值14,900元）×5%÷12×2＝15,212元，
    四捨五入）；自97年7月23日起至被告騰空遷讓返還系爭房
    地之日止，則以每月7,606元計付（58.32平方公尺×（公告
    地價16,400元＋房屋現值14,900元）×5%÷12＝7,606元）
    。
四、從而，原告依民法關於所有物返還請求權之規定，請求被告
    騰空遷讓返還系爭房地與原告，並依不當得利之法律關係請
    求被告給付15,212元（自97年5月23日至97年7月22日止部分
    ），及自97年7月23日起至騰空遷讓返還系爭房地之日止，
    按月給付7,606元，即屬有據，應予准許。其餘請求，則無
    理由，應予駁回。
五、原告陳明願供擔保以代釋明，聲請宣告假執行，與民事訴訟
    法第390條第2項規定並無不合，爰酌定相當擔保金額准許之
    ；至於原告敗訴部分，其假執行之聲請即失所依附，應予駁
    回。
六、訴訟費用負擔之依據：民事訴訟法第79條。
中    華    民    國    98    年    6     月    18    日
                  民事第六庭法  官  林麗真
以上正本係照原本作成
如對本判決上訴，須於判決送達後20日內向本院提出上訴狀
中    華    民    國    98    年    6     月    19    日
                                書記官  黃士元


司法院資訊處製作；財團法人民間司法改革基金會備份。
